【裁判字號】    99,訴,328
【裁判日期】    991231
【裁判案由】    偽證
【裁判全文】
臺灣宜蘭地方法院刑事判決               99年度訴字第328號
公  訴  人  臺灣宜蘭地方法院檢察署檢察官
被      告  吳威良
            劉中清
上列被告等因偽證案件，經檢察官提起公訴（99年度偵字第2216
號），本院判決如下：
    主  文
吳威良、劉中清均無罪。
    理  由
一、公訴意旨略以：被告吳威良、劉中清於台灣宜蘭地方法院檢
    察署檢察官偵辦另案即97年度偵字第544號（下稱前揭案件
    ）被告林艷涉犯毒品危害防制條例案件時，於檢察官偵查時
    ，為證人而於案情有重要關係之事項，供前具結，而為虛偽
    陳述，詳情如下：(一)被告吳威良部分：於民國97年3月5日檢
    察官偵查時，為證人而於案情有重要關係之事項，供前具結
    ，而為虛偽陳述稱：「96年10月19日，林艷賣完魚後，請我
    吃第二級毒品安非他命，大概0.2公克，在宜蘭縣宜蘭市○
    ○路47巷2號2樓我住處」、「我向林艷買過第二級毒品安非
    他命，買過新台幣（下同）一萬元，在宜蘭縣宜蘭市青果合
    作社，是林艷交給我的，時間是96年10月初9月底，在晚上
    12點過後，其他零零碎碎林艷來我家，我跟她拿過第二級毒
    品安非他命二、三次，每次約一、二千元」「林艷拿一錢的
    第一級毒品海洛因，約一萬六或一萬七，我說月初才有錢給
    她，時間是96年10月中，在我家或是宜蘭醫院後面那裏」等
    語。(二)被告劉中清部分：於97年3月5日檢察官偵查時，為證
    人而於案情有重要關係之事項，供前具結，而為虛偽陳述：
    「林艷請我施用，第二級毒品安非他命，時間忘記了，約0.
    1公克或0.2公克，於96年10月間，在宜蘭縣宜蘭市中山橋」
    、「我有介紹林艷給吳威良認識，因為林艷（姐仔）跟我說
    如果有人要（第二級毒品安非他命）可以打電話給她，我就
    跟吳威良講林艷的電話」「（檢察官提示林艷照片）問劉中
    清「姐仔」是不是妳所指的林艷？劉中清答：是。」「問劉
    中清：林艷電話為何？劉中清立刻答出來「0000-000000」
    等語。台灣宜蘭地方法院檢察署檢察官依上開重要證詞及相
    關證據以97年度偵字第544號對林艷提起公訴，認林艷涉有
    毒品危害防制條例第4條第1項販賣第一級毒品海洛因、第4
    條第2項販賣第二級毒品安非他命及第8條第1項轉讓第二級
    毒品安非他命等罪嫌提起公訴，經本院以97年度訴字第367
    號判處無罪，復經上訴台灣高等法院、最高法院各以97年度
    上訴字第5577號、99年度台上字第913號駁回上訴無罪確定
    。因認被告二人涉犯刑法第168條之偽證罪嫌云云。
二、按犯罪事實應依證據認定之，無證據不得認定犯罪事實；又
    不能證明被告犯罪或其行為不罰者，應諭知無罪之判決，刑
    事訴訟法第154條第2項、第301條第1項分別定有明文。次按
    同法第181條規定之立法目的，在免除證人陷於抉擇控訴自
    己或與其有一定身分關係之人，或陳述不實而受偽證之處罰
    ，或不陳述而受罰鍰處罰，甚而主觀上認為違反具結結文將
    受偽證處罰之困境。證人此項拒絕證言權與被告之緘默權同
    屬不自證己罪之特權，為確保證人此項權利，同法第186條
    第2項規定法官或檢察官有告知證人得拒絕證言之義務；如
    法官或檢察官未踐行此項告知義務，而逕行告以具結之義務
    及偽證之處罰，並命朗讀結文後具結，將使證人陷於前述抉
    擇困境，無異侵奪證人此項拒絕證言權，有違證人不自證己
    罪之原則。該證人於此情況下所為之具結程序即有瑕疵，為
    貫徹上述保障證人權益規定之旨意，自應認其具結不生合法
    之效力，縱其陳述不實，亦不能遽依偽證罪責論擬（最高法
    院97年度台上字第265號、99年度台上字第429號、第3599號
    判決意旨參照）。
三、公訴人認被告吳威良、劉中清涉犯上揭罪嫌，無非以台灣宜
    蘭地方法院檢察署檢察官97年度偵字第544號案件影印卷宗
    內被告二人於97年3月5日具結作證供述及結文、本院97年度
    訴字第367號案影印卷宗被告二人於林豔被訴販賣毒品案件
    審理中證人筆錄與證人結文、判決書等證據為主要論據。
四、以下所引證據，經本院當庭提示，檢察官、被告及其選任辯
    護人對於被告以外之人於審判外之言詞及書面陳述，均表示
    無意見，同意作為證據，且本院審酌該言詞陳述或書面陳述
    作成時，並無違法或不當之狀況，依刑事訴訟法第159條之5
    第1項規定，均有證據能力，合先敘明。
五、訊據被告吳威良、劉中清矢口否認偽證犯行，均辯稱：渠等
    係向一名綽號「姐仔」之大陸女子購買毒品，於前揭案件偵
    查中警察、檢察官提示之林豔之照片資料係影印而模糊不清
    ，所以有誤認，直到前揭案件審理時到庭作證，才發現當庭
    之被告林豔並非渠等所指之大陸女子云云。
六、經查：本案被告吳威良、劉中清因前揭案件檢察官偵辦被告
    林艷涉犯毒品危害防制條例案件時，分別於97年3月5日上午
    11時7分、上午11時45分檢察官偵訊時，先後令被告吳威良
    、劉中清以證人身分作證，就被告吳威良部分有無向林豔購
    買及受讓安非他命、海洛因供己施用等事實加以詰問、就被
    告劉中清部分有無自林豔處受讓安非他命供己施用等事實加
    以詰問，而上述事實之有無，各涉及被告吳威良有無持有及
    施用安非他命、海洛因等犯行、被告劉中清有無持有及施用
    安非他命等犯行，顯有使被告吳威良、劉中清受刑事追訴或
    處罰之虞。又被告吳威良因前揭案件偵查後遭追訴施用海洛
    因、安非他命之案件，經檢察官以97年度毒偵字第33號偵查
    起訴，經本院以97年度訴字第78號裁判終結，於97年4月9日
    始判決確定；被告劉中清則遭追訴施用安非他命，檢察官以
    97年度毒偵字第35號偵查起訴，經本院以97年度訴字第79號
    裁判終結，於97年4月2日始判決確定等情；有台灣高等法院
    被告前案紀錄表在卷可稽，是被告吳威良、劉中清於97年3
    月5日在檢察官訊問時作證，就自己所涉犯罪行為，尚未經
    法院判決罪刑確定，自有因該證述使其自陷於刑事追訴或處
    罰之可能，應有上開拒絕證言權之適用。是被告二人依同法
    第181條規定既有拒絕證言之權，檢察官自應踐行同法第186
    條第2項所規定之告知得拒絕證言之程序，始符保障證人權
    益規定之旨意。詎該案檢察官命被告吳威良、劉中清作證時
    ，均未依上開規定踐行告知被告二人得拒絕證言之程序，皆
    僅詢以「與被告（即林豔）有無親戚或法定代理人關係」，
    被告二人均答以「無」後，即諭知具結義務及偽證處罰而命
    被告二人朗讀結文後令具結結文附卷，隨即開始進行訊問，
    有前揭案件訊問筆錄存卷可參（97年度偵字第544號卷影本
    第5頁以下、第10頁以下），此舉已剝奪被告二人不自證己
    罪之拒絕證言權，此項程序欠缺之瑕疵，自不得由證人結文
    所取代，因認被告二人具結之程序不無瑕疵，而不生合法具
    結之效力，不論被告二人陳述是否虛偽，尚不構成偽證罪。
七、綜上，被告吳威良、劉中清先後於林豔違反毒品危害防制條
    例案件偵查中作證，因檢察官未踐行刑事訴訟法第181條、
    第186條第2項規定告知義務，致使所踐行之具結程序有瑕疵
    ，縱被告二人斯時所為證述不實，仍不得據以認定其該當偽
    證罪之構成要件。從而，依本院調查所得之證據，尚不能證
    明被告二人有公訴人所指之偽證犯行。此外，復查無其他證
    據足資證明被告二人犯偽證罪，揆諸首開說明，本件既屬不
    能證明被告二人犯罪，自應諭知被告二人無罪之判決。
據上論斷，應依刑事訴訟法第301條第1項，判決如主文。
本案經檢察官陳錦雯到庭執行職務。
中    華    民    國    99    年    12    月    31    日
                  刑事第四庭審判長法  官  林楨森
                                  法  官  鄧晴馨
                                  法  官  陳雪玉
以上正本證明與原本無異。
如不服本判決應於收受送達後十日內向本院提出上訴書狀，並應
敘述具體理由；其未敘述上述理由者，應於上訴期間屆滿後二十
日內向本院補提理由書(均須按他造當事人之人數附繕本)「切勿
逕送上級法院」。
                                  書記官  陳建宇
中    華    民    國    99    年    12    月    31    日

司法院資訊處製作；財團法人民間司法改革基金會備份。
